【裁判字號】    90,訴,1881
【裁判日期】    901217
【裁判案由】    清償債務
【裁判全文】
臺灣桃園地方法院民事判決  九十年度訴字第一八八一號
    原      告  丙○○
                丁○○
    訴訟代理人  乙○○
    原      告  戊○○
                己○○
                壬○○○
    訴訟代理人  庚○○
    被      告  桃園縣大園鄉公所
    法定代理人  辛○○
    訴訟代理人  甲○○
右當事人間清償債務事件，本院判決如左：
    主    文
被告應給付原告新台幣貳佰肆拾玖萬壹仟陸佰伍拾元，及自民國九十年五月十二日起
迄清償日止按年息百分之五計算之利息。
訴訟費用由被告負擔。
    事    實
甲、原告方面：
一、聲明：如主文所示。
二、陳述：被告於民國八十九年八月二十六日向原告承租（租期自八十九年九月一日
    起）其等所有坐落桃園縣大園鄉○○段大園小段第二八一號、第二八二號、第二
    八三號、第二八四號等四筆土地，面積合計五五九三平方公尺（以下簡稱系爭四
    筆土地），供被告搭建臨時市場，雙方約定每月租金為新台幣（下同）四十一萬
    五千二百七十五元，租期至八十九年十月三十一日屆滿，租期屆滿後被告應將系
    爭四筆土地回復原狀返還原告，詎被告遲至九十年五月十一日始回復原狀返還原
    告系爭四筆土地，計無正當權源妨害原告之使用收益達六個月又十一日，爰依民
    法不當得利法律關係，請求被告給付原告二百四十九萬一千六百五十元，及自九
    十年五月十二日起迄清償日止按年息百分之五計算之法定遲延利息。
三、證據：提出大園公有零售市場改建工程臨時市場用地土地租約、桃園縣大園鄉公
    所九十年五月八日九○大鄉市字第八五二六號函、系爭四筆土地點交紀錄等為證
    。
乙、被告方面：
一、原告之訴駁回。
二、陳述：伊確有於八十九年八月二十六日向原告承租系爭四筆土地，租期自八十九
    年九月一日起迄八十九年十月三十一日止，每月租金為四十一萬五千二百七十五
    元，且伊係遲至九十年五月十一日始返還系爭四筆土地予原告，又系爭四筆土地
    於九十年五月十一日之前仍由伊占有使用無訛。
    理    由
一、原告主張被告向其等承租系爭四筆土地，每月租金為四十一萬五千二百七十五元
    ，租期至八十九年十月三十一日屆滿，詎被告遲至九十年五月十一日始回復原狀
    返還系爭四筆土地，爰依民法不當得利法律關係，請求被告給付原告二百四十九
    萬一千六百五十元，及自九十年五月十二日起迄清償日止按年息百分之五計算之
    法定遲延利息等語，被告則以伊確有向原告承租系爭四筆土地，且伊係遲至九十
    年五月十一日始返還系爭四筆土地予原告，又系爭四筆土地於九十年五月十一日
    之前仍由伊占有使用無訛等情詞資為辯解。
二、原告主張被告於八十九年八月二十六日向原告承租（租期自八十九年九月一日起
    ）其等所有系爭四筆土地，供被告搭建臨時市場，雙方約定每月租金為四十一萬
    五千二百七十五元，租期至八十九年十月三十一日屆滿，租期屆滿後被告應將系
    爭四筆土地回復原狀返還原告，詎被告遲至九十年五月十一日始回復原狀返還系
    爭四筆土地，且於九十年五月十一日返還之前仍由被告占有使用等事實，業據其
    提出與所述相符之大園公有零售市場改建工程臨時市場用地土地租約、桃園縣大
    園鄉公所九十年五月八日九○大鄉市字第八五二六號函、系爭四筆土地點交紀錄
    各乙紙為證，復為被告所自認，應堪信為真實。
三、按民法第四百五十一條所定出租人於租期屆滿後須即表示反對之意思，始生阻止
    續租之效力，意在防止出租人於租期屆滿後，明知承租人就租賃物繼續使用收益
    而無反對之表示，過後忽又主張租賃關係消滅，使承租人陷於窘境而設，並非含
    有必須於租期屆滿時，始得表示反對之意義存在，故於訂約之際，訂明期滿後絕
    不續租，或續租應另訂契約者，仍難謂不發生阻止續約之效力，最高法院五十五
    年度台上字第二七六號判例可資參照，經查揆諸二造所訂之大園公有零售市場改
    建工程臨時市場用地土地租約第三點：「租期二個月自民國八十九年九月一日起
    迄八十九年十月三十一日止，屆期甲方（按即指被告）如有需要繼續承租應優先
    續租權‧‧‧」，足見二造於訂約之際，有訂明續租應另訂契約之旨，難謂不發
    生阻止續約之效力，故本件應無民法第四百五十一條所定，租賃期限屆滿後，承
    租人仍為租賃物之使用收益，而出租人不即表示反對之意思，視為以不定期限繼
    續契約之情形，殆可確斷。
四、承前所述，本件既無民法第四百五十一條所定，視為以不定期限繼續契約之情形
    ，從而，被告於二造所訂租約期限屆滿後，自八十九年十一月一日起迄九十年五
    月十一日止該段期間，占有使用系爭四筆土地應係無正當權源，為無法律上之原
    因，且占有使用他人之物，係侵害他人所有權之利益歸屬，當然致他人受有損害
    ，又依不當得利之法則請求返還不當得利，以無法律上之原因而受利益，致他人
    受有損害為其要件，故其得請求返還之範圍，應以對方所受之利益為度，且無權
    占有他人土地，可能獲得相當於租金之利益為社會通常之觀念，最高法院六十一
    年台上字第一六九五號判例可資參照，查被告承租系爭四筆土地，每月租金為四
    十一萬五千二百七十五元，此為二造所不爭，故被告無正當權源占有使用系爭四
    筆土地，每月應可獲得相當於四十一萬五千二百七十五元之租金利益，次查被告
    無權占有使用系爭四筆土地計六月十一日，從而原告援依不當得利法律關係，請
    求被告給付相當於六個月之租金利益即二百四十九萬一千六百五十元（即6×415
    275=0000000）及自九十年五月十二日起迄清償日止按年息百分之五計算之利息
    ，為有理由，應予准許。
五、據上論結，原告之訴為有理由，依民事訴訟法第七十八條，判決如主文。
中      華      民      國      九十    年    十二    月      十七      日
                                        臺灣桃園地方法院民事第一庭
~B法      官  林信旭
右為正本係照原本作成
如對本判決上訴須於判決送達後廿日內向本院提出上訴狀
中      華      民      國      九十    年    十二    月      十七      日
~B書  記  官  陳美年


司法院資訊處製作；財團法人民間司法改革基金會備份。
